---
title: 'I+D+I EN ESPAÑA: ¿QUE INVENTEN ELLOS?'
subtitle: "Invertir o no invertir en I+D+i"
author: "Miguel Conde"
date: "26 de mayo de 2017"
output: 
  html_document:
    theme: cosmo
    toc: true
    toc_float: true
    toc_depth: 4
    number_sections: true
---

```{r setup, include=FALSE}
knitr::opts_chunk$set(echo = FALSE, warning = FALSE, message = FALSE)
```

# Executive Summary

# Motivación

La expresión [¡Que inventen ellos!][QIE] sirve para resumir la realidad de la Ciencia y la Tecnología en España desde la [Revolución Científica][LRC] hasta hoy.

La crisis internacional que se inició entre 2007 y 2008 ha vuelto a poner sobre la mesa esta realidad: por un lado, por ejemplo, se [reivindica el mantenimiento de la inversión pública en I+D+i][N1] y [se exigen con marchas en toda España más inversión y apoyo a la investigación][N2]; por otro, se llega a plantear la necesidad de cambiar el modelo productivo para pasar del modelo actual, extensivo en trabajadores, a otro intensivo en tecnología que permita aumentar la productividad.

Si acudimos a [Eurostat][EUS], encontramos que en 2014 España gastó el 1,24% de su Producto Interior Bruto en I+D+i. Nuestra posición en relación a los principales países de nuestro entorno puede verse en el siguiente gráfico:

```{r echo = FALSE, message=FALSE}
load(file = "./WIDGETS/RD_Exp_by_country_2014.Rda")
library(highcharter)
hc

```

Como se ve, no aparecemos en un lugar muy destacado. Ante esto, hay quien propone colocar a España a la cabeza de Europa en I+D+i, llegando hasta el 3%, siguiendo la [Europe 2020 growth strategy][EUGS]:

*Europe 2020 Strategy sets out a vision of Europe’s social market economy for the 21st century and notably retained the 3% R&D intensity goal as one of the five headline targets to be achieved by the EU by 2020.*
 

Es decir, deberíamos plantearnos muy en serio como país si **deben seguir “inventando ellos” o tenemos que dedicar más recursos a la inversión en I+D+i**.

Y, si la respuesta a la pregunta anterior es afirmativa, **¿deberíamos conseguirlo mediante gasto público?** 

A este respecto, la UE dice:

*The importance of the source of funding has been recognized in one of the Barcelona targets of the Lisbon agenda where it is said that the appropriate split for R&D is 1/3 financed by public funds and 2/3 by private.*

Acudiendo a los datos que nos proporciona Eurostat, vamos a intentar reflexionar sobre estas dos preguntas.

# Los datos

Los datos que se manejan son los siguientes:

* De [Eurostat][EUS]:
    + La **intensidad** de las actividades de I+D se mide mediante el Gasto en I+D expresado como porcentaje del PIB.
    + El **volumen de inversión en I+D** se analiza según los procentajes de tal volumen provenientes de cada *performace* sector.
  
* Del [Fondo Monetario Internacional][FMI]
    + **Producto interior bruto (PIB) [total][FMI2] y [per capita][pcGDP_PPP], a valores de [paridad de poder adquisitivo (PPA)][PPA]**, expresado en *[international dollars][IDOL]*. De esta manera es factible comparar PIBs entre países, ya que se tienen en cuenta tanto las diferencias en nivel de vida y tasas de inflación entre ellos.

## **Gasto en I+D por sectores de aplicación - % del PIB** ([Eurostat][EUS])

Incluye todo los gastos dedicados a I+D en cualquiera de los sectores del territorio nacional durante un periodo determinado, *independientemente del **origen de los fondos** *

El Gasto en I+D se muestra como porcentaje del PIB (**intensidad en I+D**) y se desglosa en los siguientes sectores:


- *Business Enterprise Sector (BES) = industry*. El Sector "Empresas Comerciales".
- *Private Non Profit Sector (PNPS)*. El Sector "Privado Sin Ánimo de Lucro".
- *Government Sector (GS)*. El Sector "Administraciones Públicas".
- *Higher education Sector (HES) *. El Sector "Educación Superior".

(Las definiciones de los diferentes sectores pueden encontrarse en el [Manual Frascati][MF] de la OECDE)


## **Gasto interior bruto en I+D por origen de los fondos - % del Gasto en I+D** ([Eurostat][EUS])

El Gasto en I+D referido en el punto anterior se desglosa aquí por el **origen de los fondos**, es decir, según los sectores de los que provengan los fondos empleados en I+D. Se expresa como un porcentaje del Gasto Total en I+D.

A los 4 sectores anteriores se añade ahora un 5º, el sector *Abroad*,  "Exterior".


## Producto interno bruto (PIB) a valores de paridad de poder adquisitivo (FMI)

Se han utilizado también estadísticas sobre el PIB, en concreto  [List of countries by GDP (PPP) per capita][pcGDP_PPP] y  [List of countries by GDP (PPP)][GDP_PPP] obtenidas del [Fondo Monetario Internacional – 2016][FMI].

GDP (PPP) significa *gross domestic product* ([*at purchasing power parity*][PPP]), es decir, PIB [a paridad de poder adquisitivo][PPA]. La razón de utilizarlos es la siguiente:

*Comparisons of national wealth are frequently made on the basis of nominal GDP and savings (not just income), which do not reflect differences in the cost of living in different countries; hence, using a PPP basis is arguably more useful when comparing generalized differences in living standards between nations because PPP takes into account the relative cost of living and the inflation rates of the countries, rather than using only exchange rates, which may distort the real differences in income. This is why GDP (PPP) per capita is often considered one of the indicators of a country’s standard of living.*
*Data are in millions of [international dollars][IDOL]: a hypothetical unit of currency that has the same purchasing power parity that the U.S. dollar had in the United States at a given point in time. It is widely used in economics.*


# Parte 1: Evolución de la I+D en España durante los años 2004-15

# Parte 2: Inversión en I+D: pública vs. privada

# Parte 3: Mapa estratégico

# Conclusiones relativas a España












# Tablas
1. **Research and development expenditure, by sectors of performance – % of GDP\*\* **

*R&D expenditures include all expenditures for R&D performed within different sectors on the national territory during a given period, regardless of the source of funds. R&D expenditures are shown as a percentage of GDP (R&D intensity).*

** *GDP = Gross Domestic Product* = Producto Interior Bruto = PIB

*R&D Expenditures can be spent in the following sectors:*

- *Business Enterprise Sector (BES) = industry*
- *Private Non Profit Sector (PNPS)*
- *Government Sector (GS)*
- *Higher education Sector (HES) *



```{r echo = FALSE, message=FALSE}
load(file = "./WIDGETS/dt_RD_Exp.Rda")
library(DT)
d_t

```

2. **Gross domestic expenditure on R&D (GERD) by source of funds – % of total GERD\*\* **
*This table presents the relative shares of the different sources of funds in R&D.*

*More specifically the indicators provided are percentage of GERD (Gross domestic expenditure on R&D) financed respectively by industry (BES), government (GS), the higher education (HES) and the private non profit sector (PNPS). The fifth source of funds shown, which also make the breakdown complete, is GERD financed from Abroad.*

```{r echo = FALSE, message=FALSE}
load(file = "./WIDGETS/dt_RD_pGERD.Rda")
library(DT)
d_t
```



[QIE]: <https://es.wikipedia.org/wiki/%C2%A1Que_inventen_ellos!> "Que inventen ellos"
[LRC]: <https://es.wikipedia.org/wiki/Revoluci%C3%B3n_cient%C3%ADfica> "La Revolución Científica"
[N1]: <http://www.aimplas.es/blog/fedit-reivindica-el-mantenimiento-de-la-inversion-publica-en-idi-en-los-presupuestos-del-estado>
[N2]: <http://www.rtve.es/noticias/20170422/comunidad-cientifica-reivindica-marchas-toda-espana-mas-inversion-apoyo-investigacion/1528940.shtml>
[EUS]: <http://ec.europa.eu/eurostat/web/science-technology-innovation/data/main-tables> "Eurostat"
[MF]: <http://www.oecd-ilibrary.org/science-and-technology/frascati-manual-2015_9789264239012-en;jsessionid=2512lbhn8gnuf.x-oecd-live-02> "Manual Frascati"
[pcGDP_PPP]: <https://en.wikipedia.org/wiki/List_of_countries_by_GDP_(PPP)_per_capita>
[GDP_PPP]: <https://en.wikipedia.org/wiki/List_of_countries_by_GDP_(PPP)>
[FMI]: <https://en.wikipedia.org/wiki/International_Monetary_Fund>
[PPP]: <https://en.wikipedia.org/wiki/Purchasing_power_parity>
[PPA]: <https://es.wikipedia.org/wiki/Paridad_de_poder_adquisitivo>
[EUGS]: <http://ec.europa.eu/eurostat/web/science-technology-innovation/overview>
[IDOL]: <https://es.wikipedia.org/wiki/Dolar_internacional>
[FMI]: <https://en.wikipedia.org/wiki/International_Monetary_Fund>
[FMI2]: <https://en.wikipedia.org/wiki/List_of_countries_by_past_and_projected_GDP_(PPP)> "List of countries by past and projected GDP (PPP)"
