---
title: "Ideas"
author: "Miguel Conde"
date: "12 de mayo de 2017"
output: html_document
---

```{r setup, include=FALSE}
knitr::opts_chunk$set(echo = TRUE)
```

El PIB español ha crecido tradicionalmente más de manera extensiva (aumentando el número de trabajadores) que intensivamente (mediante el incremento del factor capital y la tecnología, es decir, la productividad).

El empuje innovador de una sociedad depende de:

* La existencia de **incentivos**. En el caso de España, los principales sectores productivos (el turismo, la construcción) no precisan grandes innovaciones, es decir, no proporcionan incentivos para la innovación.
* La facilidad de acceder a los **recursos** necesarios:
    + **Financieros**: en España el tejido empresarial está compuesto por empresas demasiado pequeñas como para captar el capital necesario para acometer I+D+i abundante y diversificar esta inversión para minimizar riesgos.
    + **Humanos**: el capital humano necesario para la I+D+i está demasiado concentrado en una Universidad poco centrada en la realidad del mercado.
    
Para muchos es necesario cambiar el modelo productivo incrementando la productividad mediante la tecnología, lo que coloca en primer plano dos cuestiones:

1- Incrementar el % sobre el PIB destinado a I+D+i.

2- Conseguir tal incremento aumentado la inversión *pública* en I+D+i

En forma de hipótesis, podemos plantearnos ambas cuestiones de la siguiete manera:

1- A mayor inversión (% PIB) en I+D+i, mayor PIB.

2- Es necesario fomentar la inversión en I+D+i mediante gasto público.

De una manera más formal:

1- Mayor %PIB en I+D+i $\Rightarrow$ mayor PIB

2- Mayor %PIB en I+D+i $\Rightarrow$ mayor % gasto público en inversión I+D+i


```{r}
source("readExcelData.R")

RD_Exp_GDP  <- get_RD_Exp_GDP()
RD_RD_pGERD <- get_RD_RD_pGERD()

npcPPA <- readExcel_PC_PPA("./DATA/IMF_PC_PPA_2016.xlsx")
nPPA   <- readExcel_PPA("./DATA/IMF_PC_PPA_2016.xlsx")

PPA_RD_Exp_GDP <- merge_PPA_RD_Exp_GDP(npcPPA, nPPA, RD_Exp_GDP[,"2013", "AllS"])
PPA_RD_Exp_GDP$RD_pGERD_BES <- 
  RD_RD_pGERD[dimnames(RD_RD_pGERD)[["Country"]] %in% rownames(PPA_RD_Exp_GDP),
              "2013", "BES"]
PPA_RD_Exp_GDP$AbsGDP <- PPA_RD_Exp_GDP$PPA * PPA_RD_Exp_GDP$Exp_GDP / 100

PPA_RD_Exp_GDP_lm <- lm(pcPPA ~ Exp_GDP, PPA_RD_Exp_GDP)

plot(PPA_RD_Exp_GDP$Exp_GDP, PPA_RD_Exp_GDP$pcPPA,
     xlab = "R&D Expenditure as %GDP (2013)",
     ylab = "Per Capita PPA (2016)")
abline(reg = PPA_RD_Exp_GDP_lm)
abline(h = mean(PPA_RD_Exp_GDP$pcPPA, na.rm = TRUE), lty = 2)
abline(v = mean(PPA_RD_Exp_GDP$Exp_GDP, na.rm = TRUE), lty = 2)
```

```{r}
library(highcharter)
load(file = "./WIDGETS/hc_pcPPP-GERD.Rda")
hc
```

## Análisis del último gráfico

* Por PPP
    + Los países pobres gastan poco en I+D, y además el gasto lo hace principalemnte el gobierno. La gran excepción es China, que se sitúa en un gasto I+D importante y sobre todo privado.
    + Niguno de los países ricos gasta poco en I+D. 
    + Entre ellos pueden distinguirse dos grupos:
        + Gasto medio en I+D con componente privado medio-bajo (Luxemburgo, Irlanda, Noruega, Islandia y Holanda). Todos son países pequeños. Se ve que su modelo productivo no descansa únicamente en la tecnología. Son capaces de atraer capital (fiscalmente, como Luxemburgo e Irlanda; Noruega produce petróleo; ¿Holanda e Islandia?) que les permite adquirir tecnología y conocimiento sin necesidad de producirlas ellos. 
        + Gasto alto en I+D (USA, Alemania, Austria, Dinamarca, Suecia).
    + El tercer grupo (países moedradamente ricos) contiene países en todo el espectro de gasto en I+D: desde muy bajo (Chipre) hasta el más alto (Corea del Norte). Eso si, cuanto mayor es el gasto en I+D, mayor componente privada tiene.
      
* Por %GDP de gasto I+D
    + Los países que gastan poco en I+D principalmente lo hacen con medios públicos.
        + Ninguno tiene alto PPP
        + Los de PPP medio (Chipre, Malta) tienen el turismo como fuente alternativa de riqueza.
        + Los demás son los más pobres (Montenegro, Rumania, Latvia, Bilgaria, Serbia, Croacia y, en el límite, Polonia)
    + Países con alto gasto en I+D
        + Ninguno es pobre
        + Algunos pueden considerarse ricos (USA, Alemania, Austria, Dinamarca, Suecia) y otros en la media (Bélgica, Eslovenia, Finlandia, Japón, Corea del Sur)
        + Prácticamente todos tienen una alta compnente privada.
        + Los que no pueden considerarse ricos o están en evolución (positiva: Corea del Norte; crisis, estancados: Japón) o son demasiado pequeños para sacar partido de lo que invierten en I+D (Bélgica, Eslovenia, Finlandia)
    + Países con gasto medio en I+D
        + Ninguno es "pobre" excepto China (y, en el límite, Turquía, Hungría y China)
        + Los que están en la media - como España - no parecen tener fuentes auxiliares de riqueza significativas (por lo productivo), Son "un poco de todo". La componente privada es moderada excepto en Francia.


* Posición respecto a la recta de regresión
      + Gasto alto en I+D (USA, Alemania, Austria, Dinamarca, Suecia)
      
* Por PPP absoluto

* Por componete privada
      + 
      
      
Si gastas poco en I+D, no eres rico <-> Si eres rico, no gastas poco en I+D
Si gastas mucho en I+D, no eres pobre <-> Si eres pobre, no gastas mucho en I+D